【裁判字號】    98,簡,148
【裁判日期】    990430
【裁判案由】    廢棄物清理法
【裁判全文】
臺中高等行政法院判決
                                       98年度簡字第148號
原      告  國防部總政治作戰局
代  表  人  甲○○
訴訟代理人  林志宏  律師
複 代理 人  楊淑琍  律師
被      告  臺中市環境保護局
代  表  人  乙○○
訴訟代理人  戊○○
            丙○○
            丁○○
上列當事人間因廢棄物清理法事件，原告不服臺中市政府中華民
國98年10月12日府法訴字第0980267031號訴願決定，提起行政訴
訟，本院判決如下︰
    主  文
如附表編號7至24號裁處書及該部分之訴願決定均撤銷。
原告其餘之訴駁回。
訴訟費用由被告負擔二分之一，其餘由原告負擔。
    事實及理由
一、事實概要：緣原告所有坐落臺中市西屯區大鵬新城內廢棄之
    大鵬托兒所建物內遭棄置垃圾等廢棄物未清除，經被告以民
    國（下同）98年4月3日環稽字第0980014311號函請原告於文
    到7日內限期清除改善，嗣被告98年4月22日派員複查，發現
    仍未清除改善，被告爰依廢棄物清理法第11條第1款規定告
    發，並依同法第50條第1款規定，裁處原告罰鍰。嗣於98年6
    月2日至7月5日，被告每日派員至現場稽查，因原告均未清
    理改善，乃依同法第50條第1款規定，對原告按日連續處罰
    ，計35件裁處書，原告不服，提起訴願，訴願程序中被告自
    行撤銷字號00-000-000000～00-000000000000、00-000-000
    000～00-000000000號等11件裁處書，乃經訴願決定：「有
    關訴願人不服原處分機關裁處書字號00-000-000000～00-00
    0000000000、00-000-000000～00-000000000號等11件執行
    違反廢棄物清理法案件裁處書部分，訴願不受理，其餘訴願
    駁回。」原告對於經訴願決定駁回部分（如附表所示裁處書
    ）不服，提起本件行政訴訟。
二、本件原告主張：
  (一)按廢棄物清理法第11條第1款規定，一般廢棄物，除土地或
    建築物與公共衛生有關者，由所有人、管理人或使用人清除
    ，其餘在指定清除地區以內者，由執行機關清除之。同法第
    50條規定「有下列情形之一者，處新臺幣1,200元以上6,000
    元以下罰鍰。經限期改善，屆期仍未完成改善者，按日連續
    處罰：一、不依第11條第1款至第7款規定清除一般廢棄物。
    」另按行政院環境保護署96年6月6日環署廢字第0960040292
    號函釋有關廢棄物清理法第11條第1款「所有人、管理人或
    使用人」認定疑義案，說明「無論是否在指定清除地區內之
    一般廢棄物，僅需事實上之狀態存在，該土地或建築物之所
    有人、管理人或使用人即負有清除之義務，惟行政機關於違
    法裁罰時，於同一法條中，應選擇行為責任優先於狀態責任
    ，同屬狀態責任，則有直接管領力者（近者），優先於無直
    接管領力者（遠者）而受處罰，否則置直接應負責任之人免
    受處分，而處分次要責任之人，顯非法律之所平。」
  (二)被告以原告為管理機關之臺中市西屯區○○○段1-11地號土
    地（下稱系爭土地）上，有大鵬新城內之廢棄大鵬托兒所，
    因遭棄置垃圾等廢棄物，經限期改善而未予清除，乃予裁罰
    。惟查，系爭土地係原告擔任管理機關之國軍老舊眷村改建
    總冊內眷村土地，因位於臺中市都市計畫編定係預定作為兒
    94兒童遊樂場公共設施用地，本應由臺中市政府依法辦理有
    償撥用，因臺中市政府考量財源狀況，乃在其能籌編經費辦
    理有償撥用並開闢公園前，向原告提出申請代管系爭土地，
    原告與臺中市政府建設局景觀工程課於95年2月8日辦理系爭
    土地現勘(原證五)，就地上物之托兒所、活動中心、診療所
    等建物保留現狀，臺中市政府並以95年3月23日府建景字第0
    950053140號函向原告提出管理維護計畫書，請求同意由其
    代管系爭土地，原告基於考量地方政府之實需與經由代管可
    減輕原告就系爭土地及其地上物巡管維護之人力負擔，方同
    意與臺中市政府簽訂委託管理契約，將系爭土地及其上建物
    現況移由臺中市政府委託管理，其後並持續更新委託管理契
    約期間迄今。
  (三)被告雖辯稱臺中市政府僅有代管系爭土地而不及於系爭土地
    上之廢棄大鵬托兒所建物，然當時臺中市政府申請代管之目
    的即在維護市容及環境清潔，並在完成撥用前可以代管方式
    開闢花園綠地，供公眾使用，而原告所以同意其代管系爭土
    地並與之簽訂代管契約，目的即在減輕原告對已空置之國軍
    老舊眷村總冊內土地及其地上建物之巡管維護人力負擔，達
    到管用合一目的，若原告委託代管之範圍僅止於系爭土地而
    不包括地上建物部分，則原告勢必仍須派遣人力對系爭土地
    上之建物進行巡管維護，當初之目的顯無法達到，此絕非原
    告與臺中市政府簽訂代管契約之本意。職是，原告雖為系爭
    土地之管理機關，但既已與臺中市政府成立委託管理契約，
    而由其實際管理，自應認臺中市政府為系爭土地及其上廢棄
    大鵬托兒所之代管機關無誤，其自為有最近之直接管領力之
    實際管理人，揆諸前揭行政院環境保護署96年6月6日環署廢
    字第0960040292號函釋意旨，對於系爭土地上原大鵬新城托
    兒所遭人棄置垃圾，臺中市政府應為廢棄物清理法第11條第
    1款之管理人身分，負最近之狀態責任，應負責清除方是，
    被告漏未審酌上情，以土地登記管理機關為原告，即對原告
    陸續開立裁處書並按日連續處罰，顯違法律之平等等情，並
    聲明求為判決將不利於原告之訴願決定及原處分（如附表所
    示裁處書）均撤銷。
三、被告則以：
  (一)原告所有位於臺中市西屯區大鵬新城內廢棄之大鵬托兒所，
    遭棄置垃圾等廢棄物未清除，經被告以98年4月3日環稽字第
    0980014311號函請原告文到7日內清除改善，屆期複查如發
    現仍有污染情形，將依廢棄物清理法相關規定辦理。復經被
    告98年4月22日派員現場複查，發現仍未清除改善，爰依違
    反廢棄物清理法第11條第1款之規定告發，並依同法第50條
    第1款規定裁處1,200元罰鍰及限文到7日內清除與改善，否
    則將加重論處。98年4月23日原告以國政眷服字第098000537
    8號函請國防部空軍司令部：「臺中市大鵬新城內托兒所空
    置衍生環境衛生案，請儘速依權責妥處，俾免衍生後遺。」
    98年5月4日國防部空軍司令部政治作戰部函請空軍第427 戰
    術戰鬥機聯隊略以：「為避免環保人員開單告發，請儘速完
    成環境清理工作。」98年5月11日臺中市政府以府建景字第0
    980115237號函回復原告：「查該大鵬托兒所，其建物並非
    本府所有且本府亦未管理。」同日原告以國政眷服字第0980
    006224號函行文臺中市政府建設處景觀工程科：「旨揭土地
    係本局與貴府簽訂委託管理之標的．．．案內土地現仍由貴
    府代管，應請貴府善盡土地管理維護之責，並繳交本案罰款
    。」98年5月18日臺中市政府以府建景字第0980121741號函
    回覆原告：「本府亦未接管該建築物，該廢棄物在其托兒所
    建築物內，本府無權進入，故仍請貴局繳交本案之罰款，並
    確認該建物有無其他使用需求，並妥處後續事宜或拆除該建
    物以環境清潔。」98年6月2日起至7月5日止，被告為維護系
    爭建物之環境衛生，每日派員至現場稽查，發現原告均未清
    理改善，爰依同法第50條第1款規定按日連續處罰。其間空
    軍第427戰術戰鬥機聯隊98年6月25日至98年7月10日實施「
    天龍演習」任務，因部隊演習期間無法立即派員前往清理廢
    棄物，被告同意撤銷該演習期間之處分，其餘非演習時程仍
    依法裁處。
  (二)原告訴稱「行政院環境保護署96年6月6日環署廢字第096004
    0292號函釋有關廢棄物清理法第11條第1款『所有人、管理
    人或使用人』認定疑義案．．．惟行政機關於違法裁罰時，
    於同一法條中，應選擇行為責任優先於狀態責任，同屬狀態
    責任，則有直接管領力（近者），優先於無直接管領力（遠
    者）而受處罰，否則置直接應負責任之人免受處分，而處分
    次要責任之人，顯非法律之所平」乙節，因原告與臺中市政
    府之國軍老舊眷村改建總冊內國有土地管理契約，及95年2
    月8日「西屯區大鵬新城內兒94公園預定地環境綠美化問題
    」會勘紀錄，均未論及土地上之托兒所建物為市府代管範圍
    ，對於托兒所內廢棄物，市府並未有直接或間接管領力，且
    會勘紀錄中針對托兒所特別註明保留現狀，則原告仍保有直
    接管領力，自應負責該廢棄物之清理，亦未有失公平之慮。
  (三)原告又訴以「原告所以同意臺中市政府代管系爭土地，並與
    之簽訂代管契約，目的在減輕原告對於已空置之國軍老舊眷
    村總冊內土地及其地上建物之巡管人力維護人力負擔，配合
    地方政府利用系爭土地之實需，以簽訂代管契約達到管用合
    一目的，若代管之範圍僅止於系爭土地而不包含地上建物部
    分，則原告勢必仍須派遣人力對系爭土地之地上建物進行巡
    管維護，顯將無法達到，絕非就系爭土地簽訂代管契約之本
    意」乙節，按契約係因雙方合意而成立，又依臺中市政府98
    年5月18日以府建景字第0980121741號函回覆原告：「本府
    亦未接管該建築物，該廢棄物在其托兒所建築物內，本府無
    權進入，故仍請貴局繳交本案之罰款，並確認該建物有無其
    他使用需求，並妥處後續事宜或拆除該建物以維環境清潔。
    」爰此臺中市政府認為契約標的僅係土地並不包括建物，且
    查原告與臺中市政府簽訂委託管理標的為西屯區○○○段
    1-11 地號國有土地，業以書面載明土地而未包含建物，被
    告依事實調查及論理經驗法則以原告為告發處分對象，並未
    有不法或不當之處等語，資為抗辯，並聲明求為判決駁回原
    告之訴。
四、兩造之爭點：系爭土地上之大鵬托兒所遭人棄置垃圾，究應
    由何人負清除之責任。原告主張廢棄物清理法第11條第1款
    所稱之「管理人」，如同屬狀態責任，有直接管領力者（近
    者）應優先於無直接管領力者（遠者）而受處罰，本件系爭
    土地已委託臺中市政府代管，其上建物內之廢棄物應由臺中
    市政府負清理責任，並以之為受裁罰對象，是否可採。
五、經查：
  (一)撤銷部分（即如附表編號7至24號裁處書部分）：
  1.按「本法所稱主管機關：在中央為行政院環境保護署；在直
    轄市為直轄市政府；在縣（市）為縣（市）政府。」、「本
    法所稱執行機關，為直轄市政府環境保護局、縣（市）環境
    保護局．．．」、「一般廢棄物，除應依下列規定清除外，
    其餘在指定清除地區以內者，由執行機關清除之：一、土地
    或建築物與公共衛生有關者，由所有人、管理人或使用人清
    除。」、「有下列情形之一者，處新臺幣1,200元以上6,000
    元以下罰鍰。經限期改善，屆期仍未完成改善者，按日連續
    處罰：一、不依第11條第1款至第7款規定清除一般廢棄物。
    」、「本法所定行政罰，由執行機關處罰之。」分別為廢棄
    物清理法第4條、第5條第1項前段、第11條第1款、第50條第
    1款及第63條前段所明定。次按「執行機關或其上級主管機
    關（以下均簡稱處分機關）依本法為行政罰，應於處分書載
    明處分事由，其須限期改善者，應載明改善內容、期限、完
    成改善之應檢具證明文件及屆期未改善完成者，按日連續處
    罰之相關規定。」為違反廢棄物清理法按日連續處罰執行準
    則第2條所規定。
  2.查依原告與臺中市政府98年1月1日所訂立之國軍老舊眷村改
    建總冊內國有土地委託管理契約第2條規定委託管理標的為
    「坐落臺中市大鵬三村內坐落西屯區上石碑1-11地號1筆國
    有土地」及第4條規定委託管理用途「為綠美化工程及不收
    費停車場」（本院卷第56、57頁），可知該委託管理契約範
    圍僅為「土地」，尚未及於其上之建物部分（含系爭大鵬托
    兒所在內）；另臺中市政府於98年5月11日府建景字第09801
    15237號函復被告略以：「經查該大鵬托兒所，其建物並非
    本府所有且本府亦未管理。」（本院卷第117頁）及98年5月
    18日府建景字第0980121741號、98年6月11日府建景字第098
    0144337號函復（本院卷第119頁、訴願卷未編頁數）原告略
    以：重申系爭上石碑段1-11地號土地為臺中市為開闢文華公
    園簡易綠美化之需，故為代管，其公園內之清潔維護良好。
    惟該地號土地上之托兒所並非委託管理標的，臺中市政府無
    權進入托兒所建築內。準此，本案違章事實係垃圾等廢棄物
    被棄置於於大鵬托兒所建物內，該建物並非為臺中市政府管
    理範圍。是本件原告既為系爭建物之管理人，依前揭廢棄物
    清理法第11條第1款規定，自應負維護管理及清除一般廢棄
    物之義務。惟按廢棄物清理法第11條、第50條及違反廢棄物
    清理法按日連續處罰執行準則第6條規定，對違規者經限期
    改善，屆期仍未完成改善者，得按日連續處罰。另依上開執
    行準則第2條規定處分機關依本法為行政罰，應於處分書載
    明處分事由，其須限期改善者，應載明改善內容、期限、完
    成改善之應檢具證明文件及屆期未改善完成者，按日連續處
    罰之相關規定之旨，俾受處分人於改善期限屆滿前，檢齊完
    成改善證明文件報請處分機關查驗其是否已改善完成，並據
    以計算其連續處罰之起算日、暫停日及停止日。又上述法條
    既明定為按「日」，自須證明處罰當日確有違法事實存在，
    始得作為裁罰之基礎。惟按日連續處罰之規定，旨在警惕督
    促行為人履行義務，改善違規情事，維護附近居民健康；是
    處分機關對於行為人予以按日連續處罰，自須依循前揭執行
    準則規定，踐行告戒程序，且法條既明定為「按日」，除應
    證明處罰之日確有違規事實存在外，且處分書開具應依未完
    成改善之日逐日作成，並「按日」送達舉發通知書或處分書
    ，以符連續處罰促使行為人及早改善違規行為，維護國民健
    康之立法目的。本件被告於98年4月22日稽查認定原告所管
    理之系爭土地上遭棄置垃圾等廢棄物未清除，依同法第50條
    第1款規定裁處罰鍰，被告事後復於附表所示之違反日期，
    分別派員前往稽查，認定原告未完成改善，並連續處罰。然
    被告98年5月26日所開具之裁處書（即附表編號1之第1次行
    政罰，本院卷第22頁），除處罰鍰1,200元外，並未依上開
    執行準則第2條規定於該裁處書載明改善內容、期限、完成
    改善之應檢具證明文件及屆期未改善完成者，按日連續處罰
    之相關規定。且如附表編號7至24號裁處書，並未「按日」
    送達處分書，以符連續處罰促使行為人履行義務之立法目的
    。本件被告既未符上開規定而作成處分，自難據複查日查驗
    原告未改善，即執為連續處罰之依據，被告遽為如附表編號
    7至24號裁處書所為之處罰，核有違誤，訴願決定未予糾正
    ，亦有未合，原告雖未指摘及此，惟此部分既有上開違法之
    處，原告訴請撤銷即為有理由，爰將此部分訴願決定及原處
    分均撤銷，以符法制。
  (二)駁回部分（即如附表編號1至6號裁處書部分）：
  1.按「訴願之提起，應自行政處分達到或公告期滿之次日起30
    日內為之。」為訴願法第14條第1項所明定。又按「原告之
    訴，有起訴不備其他要件者，行政法院應以裁定駁回之。」
    行政訴訟法第107條第1項第10款定有明文。
  2.本件原告因廢棄物清理法事件，係於98年6月5日收受被告如
    附表編號1號之裁處書，及於98年6月22日收受被告如附表編
    號2至6號之裁處書，此有掛號郵件收件回執附卷可稽。計其
    提起訴願之期間，應分別自98年6月6日及98年6月23日起算
    ，均扣除在途期間4日，至98年7月9日及98年7月27日（98年
    7月26日為假日，順延1日）即已屆滿。原告遲至98年8月3日
    始向被告提起訴願，有訴願書上所蓋之日戳可按，此部分訴
    願已逾法定不變期間，訴願決定就此部分雖未為不受理之決
    定，而為駁回之決定，固有未洽，但結論並無不同。原告復
    對之提起行政訴訟，顯非合法，併以判決駁回之。
  (三)又本件為簡易訴訟程序案件，爰不經言詞辯論逕為判決。至
    兩造其餘主張和舉證，與本件判決之結果無影響，毋庸逐一
    加以論述，附此敘明。
六、據上論結，本件原告之訴為一部不合法，一部有理由，依行
    政訴訟法第233條第1項、第236條、第98條第1項前段、第10
    7條第1項第10款、第104條、民事訴訟法第79條，判決如主
    文。
中    華    民    國    99    年     4    月    30    日
                臺中高等行政法院第二庭
                                法  官  林  秋  華
以上正本證明與原本無異。
如不服本判決，應於判決送達後20日內，以本訴訟事件所涉及之
法律見解具有原則性者，始得向本院提出上訴狀並表明上訴理由
，經最高行政法院許可，否則不得上訴；如於本判決宣示後送達
前提起上訴者，應於判決送達後20日內補提上訴理由書（均應依
對造人數提出繕本）。
中    華    民    國    99    年     5    月     6    日
                                書記官  李  孟  純


司法院資訊處製作；財團法人民間司法改革基金會備份。
